【裁判字號】    94,易,1487
【裁判日期】    950601
【裁判案由】    偽造文書
【裁判全文】
臺灣臺北地方法院刑事判決              94年度易字第1487號
公  訴  人  臺灣臺北地方法院檢察署檢察官
被      告  丁○○○
選任辯護人  余西鈞律師
上列被告因偽造文書案件，經檢察官提起公訴（九十四年度偵字
第七九號），本院判決如下：
    主  文
丁○○○無罪。
    理  由
一、公訴意旨略以：被告丁○○○係黃皇曾孫女。黃皇於民國三
    十八年十二月十四日去世，遺有臺北市○○區○○段第一一
    九、一二０號二筆土地。丁○○○之父陳泉赫（已於七十三
    年一月二十三日死亡）於黃皇去世後，因遺產分配問題與其
    他繼承人產生糾紛，竟於六十七年間與黃宗（已於七十六年
    六月三日死亡）、黃良玉、黃籐昌共同偽造四人與黃皇之土
    地買賣契約，持向本院訴請黃皇將土地移轉登記予渠等，使
    本院於六十七年六月十四日以六十七年度訴字第六二六二號
    判決渠等勝訴。嗣前開土地於六十八年四月十七日分割成一
    一九、一一九之一、一一九之二、一二０、一二０之一、一
    二０之二等地號，陳泉赫於七十三年一月二十三日死亡後，
    由其知悉上情之配偶陳潘（八十五年十一月二十八日更名
    為陳許）於七十四年十一月二十二日持前開判決將陳泉赫
    登記為前揭土地之所有權人，持分均為四分之一。丁○○○
    再於七十七年一月七日因繼承成為前開土地之登記名義人，
    持分十六分之一。嗣前開臺北市○○區○○段第一一九、一
    二０號土地歷經土地重劃、合併，成為臺北市○○區○○段
    三小段六二六號土地（下稱六二六號土地），丁○○○持分
    十萬分之一六五六；另臺北市○○區○○段一一九之二、一
    二０之二號土地歷經重測、徵收、領回抵價地後，丁○○○
    領回臺北市○○區○○段四八之四地號土地（下稱四八之四
    號土地），持分十萬分之二三九一八。詎丁○○○明知繼承
    之前開土地最初係父親陳泉赫以詐欺方式取得，並未真正取
    得所有權亦無處分權，土地所有權仍屬黃皇全體繼承人公同
    共有，竟基於使公務員登載不實之犯意，於八十三年六月十
    日，以自己為設定義務人，持相關文件至臺北市○○區○○
    路三五七巷一號臺北市中山地政事務所，申請將六二六號土
    地及其上建物設定新臺幣（下同）一千四百五十萬最高限額
    抵押權與華南商業銀行股份有限公司（下稱華南銀行），擔
    保其夫郭津川向該行之貸款，使地政事務所承辦人不知有偽
    ，將並非真正有權處分之丁○○○登載於職務上所掌之土地
    登記謄本設定義務人欄內。復又另行起意，先於九十三年三
    月十二日，以自己為贈與人，以同前方法將四八之四號土地
    持分十萬分之一五八六八贈與其夫郭津川，再於九十四年一
    月十八日，將四八之四號土地持分十萬分之四０二五贈與女
    兒郭淑芬、持分十萬分之四０二五贈與孫子郭彥賢，同樣使
    地政事務所承辦之公務人員將非真正權利人之丁○○○登載
    於職務上所掌之土地登記謄本義務人欄內，均致生損害於黃
    皇全體繼承人及地政機關對土地登記之正確性，因認被告丁
    ○○○涉犯刑法第二百十四條之使公務員登載不實罪嫌等語
    。
二、按犯罪事實應依證據認定之，無證據不得推定其犯罪事實。
    又不能證明被告犯罪者，應諭知無罪之判決，刑事訴訟法第
    一百五十四條第二項、第三百零一條第一項分別定有明文。
    再按，事實之認定，應憑證據，如未能發現相當證據，或證
    據不足以證明，自不能以推測或擬制之方法，為裁判基礎；
    且認定不利於被告之事實須依積極證據，苟積極證據不足為
    不利於被告事實之認定時，即應為有利於被告之認定；另認
    定犯罪事實所憑之證據，雖不以直接證據為限，間接證據亦
    包括在內，然而無論直接證據或間接證據，其為訴訟上之證
    明，須於通常一般之人均不致有所懷疑，而得確信其為真實
    之程度者，始得據為有罪之認定，倘其證明尚未達到此一程
    度，而有合理之懷疑存在，無從使事實審法院得有罪之確信
    時，即應由法院為諭知被告無罪之判決（最高法院四十年臺
    上字第八六號、三十年上字第八一六號、七十六年臺上字第
    四九八六號判例參照）。且刑法第二百十四條明知不實使公
    務員登載職務上所掌公文書罪，係以行為人明知不實為其構
    成要件；所謂明知乃指直接故意而言（最高法院八十一年臺
    上字第一九０一號判決參照）。
三、本件公訴人認被告丁○○○涉犯偽造文書罪嫌，無非以被告
    之供述，證人丙○○、乙○○、甲○○及戊○○之證述，及
    本院六十七年度訴字第六二六二號民事判決（偵字卷第一一
    三頁至第一一六頁參照）、臺灣高等法院八十三年度上訴字
    第三八０號刑事判決（偵字卷第一一九頁至第一二七頁參照
    ）、九十一年度上字第九七九號民事判決（偵字卷第一三五
    頁至第一四四頁參照）、臺北市○○區○○段一一九、一二
    ０號土地登記簿（偵字卷第八四頁至第九三頁參照）、臺北
    市○○區○○段三小段六二六號土地登記簿及土地登記謄本
    （偵字卷第九六頁至第九九頁參照）以及臺北市○○區○○
    段四八之四號土地登記謄本（偵字卷第一００頁、第一０一
    頁參照）等件資為論據。
四、被告丁○○○於本院審理時固承認有繼承系爭臺北市○○區
    ○○段第一一九、一二０號二筆土地，嗣因該二筆土地歷經
    分割、重劃、重測等程序，而取得六二六號土地及四八之四
    號土地之持分，於八十三年六月十日，以自己為設定義務人
    ，申請將六二六號土地及其上建物設定一千四百五十萬最高
    限額抵押權與華南銀行，擔保其夫郭津川向該行之貸款，及
    於九十三年三月十二日，以自己為贈與人，將四八之四號土
    地持分分別贈與其夫郭津川、其女郭淑芬及其孫郭彥賢之事
    實，惟否認有何偽造文書之犯行，辯稱：我也是黃皇的子孫
    ，我當然可以繼承系爭土地，我不知道我父母有以不法方法
    取得系爭土地的事情等語，又被告之選任辯護人辯護意旨略
    以：系爭土地縱係被告之父母以不正方法取得所有權，惟被
    告之母親於七十五年間已與黃皇其他繼承人達成協議，且已
    依約履行，已取得合法之所有權，被告自得處分系爭土地，
    故被告並無使公務員登載不實之主觀犯意等語，並提出協議
    書（本院卷第五五、五六頁參照）及收據（本院卷第六十頁
    參照）影本各一份為證。
五、經查，被告丁○○○係黃皇曾孫女，及黃皇於三十八年十二
    月十四日去世，遺有臺北市○○區○○段第一一九、一二０
    號二筆土地，嗣前開土地於六十八年四月十七日分割成一一
    九、一一九之一、一一九之二、一二０、一二０之一、一二
    ０之二等地號，被告之父陳泉赫於七十三年一月二十三日死
    亡後，由被告之母陳潘於七十四年十一月二十二日持本院
    六十七年度訴字第六二六二號判決將陳泉赫登記為前揭土地
    之所有權人，持分均為四分之一，被告再於七十七年一月七
    日因係陳泉赫之繼承人而成為前開土地之登記名義人，持分
    分別為十六分之一，前開臺北市○○區○○段第一一九、一
    二０號土地歷經土地重劃、合併，成為臺北市○○區○○段
    三小段六二六號土地，被告持分十萬分之一六五六；另臺北
    市○○區○○段一一九之二、一二０之二號土地歷經重測、
    徵收、領回抵價地後，被告領回臺北市○○區○○段四八之
    四地號土地，持分十萬分之八八四四，又被告於八十三年六
    月十日，以自己為設定義務人，申請將六二六號土地及其上
    建物設定一千四百五十萬最高限額抵押權與華南銀行，擔保
    其夫郭津川向該行之貸款之事實，為被告所是認，並有本院
    六十七年度訴字第六二六二號民事判決、臺北市○○區○○
    段一一九、一二０號土地登記簿、臺北市○○區○○段三小
    段六二六號土地登記簿及土地登記謄本、臺北市○○區○○
    段四八之四號土地登記謄本及臺北市政府地政處九十五年二
    月十三日北市地五字第０九五三０三四四一００號函暨檢送
    土地歸戶清冊、抵價地分配清冊、登記簿影本（本院卷第一
    二一頁至第一三八頁參照）各一份在卷可稽。
六、茲就(一)被告自其父陳泉赫所繼承取得之土地，是否係陳泉赫
    以不法方式所取得、(二)被告是否知悉上情、(三)被告是否明知
    其無權處分其因繼承而取得六二六號土地及四八之四號土地
    之持分，仍分別辦理抵押權設定登記及移轉贈與予郭津川、
    郭淑芬及郭彥賢，而具有使公務員登載不實之主觀犯意？分
    別論述如下：
  (一)查陳泉赫於黃皇去世後，因遺產分配問題與其他繼承人產生
    糾紛，而於六十七年間與案外人黃宗（已於七十六年六月三
    日死亡）、黃良玉、黃藤昌共同偽造其四人與黃皇之土地（
    包含臺北市○○區○○段第一一九、一二０號土地）之買賣
    契約書，以已死亡之黃皇為被告，持向本院訴請黃皇將土地
    移轉登記予其四人，經本院於六十七年六月十四日以六十七
    年度訴字第六二六二號判決陳泉赫等四人勝訴，而陳泉赫於
    七十三年一月二十三日死亡後，由知悉上情之陳潘於七十
    四年十一月二十二日持前開判決，並偽造切結書等文件，申
    請將陳泉赫登記為前揭土地之所有權人，持分各四分之一等
    情，業據臺灣高等法院於八十四年二月二十一日以八十三年
    度上訴字第三八０四號判決確定在案，顯見陳泉赫及陳潘
    分別係以偽造土地買賣契約書、切結書等不法之方式，而使
    陳泉赫取得臺北市○○區○○段第一一九、一二０號土地之
    所有權，持分均為四分之一之事實。
  (二)查證人即被告之表弟丙○○於本院九十四年十二月十五日審
    理時證稱：八十一年間整個家族在協議五九五號土地的事情
    ，因協議不成，才由黃家另一房黃來發的子孫將臺北市○○
    區○○段第一一九、一二０號土地被人家偽造文書偷過戶的
    事情講出來，所以就我所知應該是整個家族都知道等語明確
    （本院卷第八八頁至第九二頁參照）；證人即被告之表叔戊
    ○○於本院九十五年五月十八日證稱：七十五年十一月間，
    因為被告他們侵占臺北市○○區○○段第一一九、一二０號
    土地，我才會跟被告的母親陳潘簽協議書，而在簽協議書
    的時候，是由被告的母親與我們協商，被告及其兄弟姊妹是
    晚輩，並沒有與我們同坐，但是他們都在旁邊走來走去，所
    以他們也都知道這個土地的事情等語屬實（本院卷第一九二
    、一九三頁參照），顯見被告知悉陳泉赫及陳潘係以上開
    不法方式，由陳泉赫取得臺北市○○區○○段第一一九、一
    二０號土地所有權乙節甚明。
  (三)被告將六二六號之土地設定最高限額抵押權部分：
    惟查，陳泉赫及陳潘雖以不法方式使陳泉赫取得臺北市○
    ○區○○段第一一九、一二０號土地，然陳潘已就此部分
    土地與黃皇之其他繼承人於七十五年十一月間進行協商，並
    且簽訂協議書等情，業據證人戊○○證述明確，且有該協議
    書在卷可稽，而就該協議書內容以觀，前半段係針對陳潘
    、黃宗、黃良玉及黃藤昌應將黃皇遺留之另三筆土地（即臺
    北市○○段七十三之一地號、七十七地號及七十八地號土地
    ）移轉部分持分所有權登記予黃皇之其他繼承人一事，至協
    議書之末乃記載，若雙方已確實履行協議書前段之約定，則
    就臺北市○○區○○段第一一九、一二０號土地現已由陳潘
    、黃宗、黃良玉及黃藤昌取得所有權，黃皇之其他繼承人
    同意仍由陳潘、黃宗、黃良玉及黃藤昌單獨取得或處分，
    黃皇之其他繼承人自不得以任何理由要求繼承或分配等語，
    而協議雙方是否確實有依該等協議內容履行乙節，證人戊○
    ○雖證稱：因為陳潘及其後代對於協議內容均不承認，亦
    未履行，所以我們才會對被告進行法律訴訟，被告之選任辯
    護人所提出之收據上簽名是我簽的，但是這個與本案無關，
    而且我也忘記究竟有沒有拿到上面所寫的金額，就算有拿到
    ，也與本案無關云云（本院卷第一九六頁及第一九八頁參照
    ），然由該收據內容觀之，其上記載「茲收到陳潘處理座
    落於臺北市○○區○○段七十三之一、七十七及七十八地號
    土地三筆（係祖父黃皇公）約二十二坪之土地款計新臺幣貳
    佰零玖萬元正」等語，所指之土地與上開協議書內容所協議
    之土地地號完全相同，且日期亦於上開協議書之日期後，顯
    係陳潘依據上開協議書之內容履行後，戊○○收受該筆款
    項後所立具之收據無訛，證人戊○○此部分之證述與上開證
    據有相互矛盾之處，尚非無疑，不予採信，則陳潘既已依
    約履行，依該協議書後段之內容，陳潘及其家人自得任意
    處分臺北市○○區○○段第一一九、一二０號土地持分內之
    土地，故被告主觀上認為得於所有六二六號土地及四八之四
    號土地之持分所有權內自由處分之，故其於八十三年六月十
    日，以自己為設定義務人，申請將六二六號土地及其上建物
    設定一千四百五十萬最高限額抵押權與華南銀行，擔保其夫
    郭津川向該行之貸款之行為，應無使公務員登載不實之主觀
    犯意甚明。
  (四)被告贈與四八之四號土地持分予郭津川、郭淑芬及郭彥賢之
    部分：
  1.被告之選任辯護人為被告之利益辯護以：被告係於九十三年
    三月十二日移轉持分十萬分之二一六一八贈與予郭津川、各
    移轉持分十萬分之一一五０分別贈與予郭淑芬及郭彥賢，並
    非於九十四年一月十八日再移轉贈與予郭淑芬及郭彥賢，九
    十四年一月十八日係郭津川將其於四八之四號土地之持分部
    分贈與移轉予郭淑芬及郭彥賢等語，並提出土地贈與所有權
    移轉契約書影本一份為證（本院卷第二一０頁至第二一三頁
    參照）。查被告因買賣及繼承而取得四八之四號土地持分十
    萬分之二三九一八之所有權，有上開臺北市政府地政處九十
    五年二月十三日北市地五字第０九五三０三四四一００號函
    暨檢送土地歸戶清冊、抵價地分配清冊、登記簿影本一份在
    卷可稽，復參之上開土地贈與所有權移轉契約書，被告確實
    於九十三年三月十二日移轉持分十萬分之二一六一八贈與予
    郭津川、各移轉持分十萬分之一一五０分別贈與予郭淑芬及
    郭彥賢，加總計算被告該次贈與移轉之持分總數為十萬分之
    二三九一八，則被告既已將其於四八之四號土地之所有持分
    於九十三年三月十二日贈與移轉完畢，即無持分再於九十四
    年一月十八日移轉贈與予郭淑芬及郭彥賢，故其選任辯護人
    所為上開辯解，應屬真實，堪以採信。
  2.再者，被告與黃皇之其他繼承人關於四八之四號之土地仍有
    糾紛，戊○○於八十九年間對被告向本院提起返還不當得利
    之民事訴訟，經本院於九十一年十月二十八日以八十九年度
    重訴字第一七三五號判決駁回原告之訴，戊○○乃提起上訴
    ，經臺灣高等法院於九十二年十二月十七日以九十一年度上
    字第九七九號判決被告應將四八之四號土地持分十萬分之八
    八四四所有權移轉登記予黃皇之所有繼承人，被告不服乃提
    起上訴，嗣經最高法院於九十三年三月十八日以九十三年度
    臺上字五二０號判決駁回被告之上訴確定，有臺灣高等法院
    九十一年度上字第九七九號判決及最高法院九十三年度臺上
    字五二０號判決各一份在卷可稽。按臺灣高等法院九十一年
    度上字第九七九號判決意旨雖認：上開協議書僅由黃皇之部
    分繼承人協議分割遺產，並未經黃皇之全體繼承人簽名，應
    不生分割遺產之效力，而認定為無效之協議書等語（偵字卷
    第一四二頁參照），被告雖於上開臺灣高等法院判決後之九
    十三年三月十二日，將四八之四號土地持分分別移轉予郭津
    川、郭淑芬及郭彥賢三人，惟其辦理贈與移轉登記之時，該
    民事訴訟仍在上訴最高法院中，尚未確定，故被告主觀上認
    為上開協議書之效力仍繼續存在，應無明知為不實事項，而
    使公務員登載不實之直接故意。
  (五)至於證人乙○○於檢察官偵查中證述關於黃皇所遺留另一筆
    五九五地號之土地協商事宜，與本案並無關連，另證人甲○
    ○於本院審理時所證述之內容，均係經由證人戊○○轉述得
    知，而非其親身經歷之過程，屬傳聞證據，故此二位證人之
    證述內容均無從對於被告為不利之認定，附此敘明。
  (六)綜上所述，被告雖知悉陳泉赫及陳潘係以不法方式取得臺
    北市○○區○○段第一一九、一二０號土地，並由其繼承後
    取得六二六號及四八之四號土地之持分，惟因陳潘已與黃
    皇之其他繼承人達成協議，並依約履行，則被告認為依據協
    議書之內容，其已取得對上開土地持分之處分權利，而為上
    開設定最高抵押權及贈與等處分行為，足見被告主觀上應無
    明知為不實事項而使公務員登載於其所掌文書上之直接故意
    甚明。
七、綜上所述，本件並無積極證據足證被告主觀上有明知為不實
    事項而使公務員登載於其所掌文書上之直接故意，此外，復
    查無其他積極證據足證被告有何偽造文書之犯行，揆諸前開
    說明，既不能證明被告犯罪，即應為被告無罪之諭知。
據上論斷，應依刑事訴訟法第三百零一條第一項，判決如主文。
本案經檢察官蕭斌志到庭執行職務。
中    華    民    國    95    年    6     月    1     日
                  刑事第九庭審判長法  官  蘇素娥
                                  法  官  葉珊谷
                                  法  官  林怡秀
本件正本證明與原本無異。
如不服本判決，應於判決送達後十日內，向本院提出上訴狀。
                                  書記官  林義盛
中    華    民    國    95    年    6     月    1     日


司法院資訊處製作；財團法人民間司法改革基金會備份。
